ACORDAO-COMPLETO-2555338

ACÓRDÃO 7336/2022 ATA 36/2022 - PRIMEIRA CÂMARA

VISTOS, relatados e discutidos estes autos de pensão militar deferida pelo Comando do Exército,
ACORDAM os Ministros do Tribunal de Contas da União, reunidos em sessão da Primeira Câmara, diante das razões expostas pelo relator, com fundamento no art. 71, inciso III, da Constituição Federal e nos arts. 1º, inciso V, 39, inciso II, e 45 da Lei 8.443/1992, em:
9.1. considerar ilegal o ato de concessão de interesse das sras. Inaja Valença da Silva e Ieda Amara dos Santos Silva, recusando seu registro;
9.2. dispensar o ressarcimento das quantias indevidamente recebidas, em boa-fé, pelas interessadas, consoante o Enunciado 106 da Súmula de Jurisprudência deste Tribunal;
9.3. determinar ao Comando do Exército que:
9.3.1. faça cessar, no prazo de 15 (quinze) dias, contado a partir da ciência desta deliberação, os pagamentos decorrentes do ato impugnado, sob pena de responsabilidade solidária da autoridade administrativa omissa, consoante disposto nos arts. 71, inciso IX, da Constituição Federal e 262 do RITCU;
9.3.2. dê ciência desta deliberação às sras. Inaja Valença da Silva e Ieda Amara dos Santos Silva, alertando-as de que o efeito suspensivo proveniente da interposição de eventuais recursos, caso não providos, não as exime da devolução dos valores indevidamente percebidos após a notificação;
9.3.3. envie a esta Corte de Contas, no prazo de 30 (trinta) dias, por cópia, comprovante de que as interessadas tiveram ciência desta deliberação; e
9.4. esclarecer à unidade de origem, com supedâneo no art. 262, § 2º, do RITCU, que a concessão considerada ilegal poderá prosperar mediante a emissão e o encaminhamento a este Tribunal de novo ato concessório, escoimado das irregularidades apontadas nestes autos.

Apreciação, para fins e registro, de pensão militar concedida pelo Comando do Exército.

Primeira Câmara

Comando do Exército

3. Interessadas: Inaja Valença da Silva (XXX.158.544-XX) e Ieda Amara dos Santos Silva (XXX.836.554-XX)

13.1. Ministros presentes: Jorge Oliveira (na Presidência) e Benjamin Zymler (Relator).
13.2. Ministro-Substituto convocado: Marcos Bemquerer Costa.
13.3. Ministros-Substitutos presentes: Augusto Sherman Cavalcanti e Weder de Oliveira.

BENJAMIN ZYMLER

Adoto como relatório, com os ajustes de forma pertinentes, a instrução elaborada no âmbito da Secretaria de Fiscalização de Integridade de Atos e Pagamentos de Pessoal e de Benefícios Sociais (Sefip) , inserta à peça 5:
	"INTRODUÇÃO
Trata-se de ato de pensão militar, submetido, para fins de registro, à apreciação do Tribunal de Contas da União (TCU) , de acordo com o art. 71, inciso III, da Constituição Federal. O ato foi cadastrado e disponibilizado ao TCU por intermédio do Sistema e-Pessoal, na forma dos arts. 2º e 4º da Instrução Normativa TCU 78/2018.
O ato desse processo pertence às seguintes unidades:
2.1. Unidade emissora: COMANDO DO EXÉRCITO.
2.2. Unidade cadastradora: DIRETORIA DE INATIVOS E PENSIONISTAS.
2.3. Subunidade cadastradora: SUC7 - 7ª Região Militar.
	EXAME TÉCNICO
Procedimentos aplicados
Os procedimentos para exame, apreciação e registro de atos de pessoal encontram-se estabelecidos na Instrução Normativa TCU 78/2018 e na Resolução TCU 206/2007 Essas normas dispõem que os atos de pessoal disponibilizados por meio do e-Pessoal devem ser submetidos previamente a críticas automatizadas, com base em parâmetros predefinidos.
[...]
Exame das Constatações
9. Ato: 124291/2020 - Inicial - Interessado (a) : GERALDO ALVES DA SILVA - CPF: XXX.760.694-XX
9.1. Beneficiários: INAJA VALENÇA DA SILVA - CPF: XXX.158.544-XX - Filho (a) e IEDA AMARA DOS SANTOS SILVA - CPF: XXX.836.554-XX - Cônjuge
9.2. Parecer do Controle Interno: considerar o ato Legal com esclarecimentos. Justificativa: a pensão está sendo concedida no posto de General-de-Brigada, pela melhoria da reforma do instituidor no posto de Tenente-Coronel ter sido julgada legal por esse Tribunal em sessão de 1/10/2019, TC Processo 027.891/2019-4, após a prolação do Acórdão 2225/2019-TCU-Plenário, conforme entendimento vigente nesse Tribunal à época do julgamento da melhoria e em atenção ao previsto no art. 15 da Lei 3.765/1960, e o ex-militar contribuir com 2 postos acima (art. 6º da Lei 3.765/1960) , tendo contribuído no posto de General-de-Brigada por mais de 4 anos da data da concessão da melhoria de reforma, em 8/4/2016, até a sua morte, em 27/7/2020. Entende esta Unidade de Controle Interno, data máxima vênia, que o Acórdão 2.225/2019 teve a intenção de manter a legalidade concedida anteriormente por esse Tribunal nos atos de melhorias de reformas praticados na vigência do Acórdão 1.987/2010 e anteriores, em atenção aos princípios da segurança jurídica e da boa-fé, de acordo com o subitem 9.5 do referido Acórdão 2.225/2019, e, por consequência daquelas melhorias de reformas, os atos de pensões decorrentes, considerando que esse Tribunal, salvo outro entendimento, não considerará ilegal a melhoria de reforma julgada legal anteriormente, por ter sido julgada por critérios considerados legais à época, sendo aquela melhoria o fundamento legal para a concessão do valor da pensão militar.
9.3. Constatação e análise: 
9.3.1. Posto/Graduação de referência para cálculo dos proventos de reforma, que repercute sobre a pensão militar, não correspondente a até 01 (um) grau hierárquico imediatos/superiores ao último posto/graduação na ativa, vide Acórdão 2225/2019-TCU-Plenário.
a. Justificativa do gestor de pessoal: instituidor reformado por idade limite, obteve os proventos do posto de tenente-coronel, de acordo com o art. 110, § 1º, de Lei 6.880/1980 e contribuía com dois postos acima por contar com mais de 35 anos de efetivo serviço, pensão de general de brigada.
b. Análise do controle interno: justificativa do gestor esclarece pendência
c. Análise da equipe técnica: Ilegal
Pela leitura do ato de concessão, verifica-se que o instituidor foi inicialmente reformado por limite de idade, com proventos com base no soldo de Major.
A posterior melhoria/reforma por invalidez/incapacidade majorou os proventos de reforma para o posto/graduação de Tenente Coronel e, consequentemente, os proventos de pensão para o posto de General de Brigada. Tal situação afronta o Acórdão 2225/2019-TCU-Plenário, de relatoria do Ministro Benjamin Zymler, que permite a majoração de reforma somente para militares da ativa ou reserva e no caso em tela o militar já se encontrava reformado, sendo que tal irregularidade repercute sobre os proventos de pensão militar.
Frente à situação encontrada, a concessão em tela não pode prosperar, devendo receber a chancela pela ILEGALIDADE e os proventos de pensão ser reajustados para o posto/graduação de Coronel.
No que se refere à contribuição para fins de pensão militar prevista no art. 6º da Lei 3.765/1960, esta unidade técnica entende que a base de cálculo da pensão militar em estudo deve ser 2 postos acima do que o instituidor recebia a título de reserva/reforma, ou seja, posto de Coronel, vide texto de jurisprudência anexo à instrução (cod.110495) , entendimento pacificado nesta Corte de Contas até o proferimento do Acórdão 15205/2021-TCU-Primeira Câmara, no qual só é possível ao militar contribuir para pensão e gerar benefício calculado com base em 1 (um) ou 2 (dois) postos/graduações acima daquele que possuía na ativa, situação que, conforme texto anexado, tornaria o art. 6º da Lei 3.765/60 sem efeito.
Além disso, foi verificado o sistema 'Indícios' e não se constatou acumulação em desacordo com o art. 29 da Lei 3.765/1960, não se detectando, portanto, irregularidades neste quesito.
9.4. O quadro resumo de ocorrências e, quando for o caso, o detalhamento da norma legal e da jurisprudência para a inconsistência acima elencada, encontra-se no anexo II dessa instrução. 
9.5. Encaminhamento do ato: 
9.5.1. considerar ILEGAL e recusar registro do ato de Pensão militar 124291/2020 - Inicial de GERALDO ALVES DA SILVA do quadro de pessoal do órgão/entidade COMANDO DO EXÉRCITO, com base nos arts. 71, inciso III, da Constituição Federal, 1º, inciso V, e 39, inciso II, da Lei 8.443/1992 e 260, § 1º, do Regimento Interno; [...]
CONCLUSÃO
10. A abrangência e a profundidade das verificações levadas a efeito fundamentam convicção de que o ato 124291/2020 pode ser apreciado pela ilegalidade, em razão das irregularidades apontadas no item Exame das Constatações desta instrução, que representam afronta à legislação e à jurisprudência de referência
PROPOSTA DE ENCAMINHAMENTO
11. Ante o exposto, com fundamento no art. 71, inciso III, da Constituição Federal, no art. 1º, inciso V, e art. 39, incisos I e II, da Lei 8.443/1992, no art. 260 do Regimento Interno do Tribunal de Contas da União, propõe-se: 
11.1. considerar ILEGAL e recusar registro do ato de Pensão militar 124291/2020 - Inicial de GERALDO ALVES DA SILVA do quadro de pessoal do órgão/entidade COMANDO DO EXÉRCITO, com base nos arts. 71, inciso III, da Constituição Federal, 1º, inciso V, e 39, inciso II, da Lei 8.443/1992 e 260, § 1º, do Regimento Interno;
11.2. determinar à Secretaria de Fiscalização de Pessoal que monitore o cumprimento da (s) medida (s) indicada (s) para o ato de Pensão militar de GERALDO ALVES DA SILVA;
11.3. com fulcro no art. 262, caput, do Regimento Interno deste Tribunal, determinar ao órgão/entidade COMANDO DO EXÉRCITO que: 
11.3.1.	emita novo ato, livre da irregularidade ora apontada, em substituição ao ato de Pensão militar de GERALDO ALVES DA SILVA, submetendo-o à nova apreciação por este Tribunal, na forma do art. 260, caput, do Regimento Interno;
11.3.2.	faça cessar todo e qualquer pagamento relativo ao ato impugnado de GERALDO ALVES DA SILVA, no prazo máximo de 15 (quinze) dias, contados da ciência da decisão deste Tribunal, sob pena de ressarcimento das quantias pagas após essa data pelo responsável;
11.3.3.	dispense a devolução dos valores indevidamente recebidos de boa-fé até a data da ciência do órgão/entidade COMANDO DO EXÉRCITO, do acórdão que vier a ser proferido, com base no Enunciado 106 da Súmula da Jurisprudência do TCU;
11.3.4.	promova o recálculo do valor atualmente pago a título de reforma/pensão militar com base no posto/graduação incorreto, no prazo 15 (quinze) dias, contados a partir da ciência desta deliberação, sujeitando-se a autoridade administrativa omissa à responsabilidade solidária, em face de manifesta ilegalidade; e
11.3.5.	informe o teor do acórdão que vier a ser prolatado, encaminhando ao TCU, no prazo de 30 (trinta) dias, comprovante da data de ciência pelo (a) interessado (a) , nos termos do art. 4º, § 3º, da Resolução TCU 170/2004."
2.		O diretor da Sefip e o representante do Ministério Público junto ao Tribunal de Contas da União (MP/TCU) endossaram o encaminhamento acima (peças 6 e 7, respectivamente) .
	É o relatório.

não há

Procurador Sérgio Ricardo Costa Caribé

PENSÃO MILITAR. ELEVAÇÃO DOS PROVENTOS EM FACE DA SUPERVENIÊNCIA DE INVALIDEZ QUANDO JÁ REFORMADO O EX-MILITAR. ILEGALIDADE. NEGATIVA DE REGISTRO. DETERMINAÇÕES.

PENSÃO MILITAR (PMIL)

Em exame, pensão militar concedida pelo Comando do Exército.
2.	Ao instruir o feito, a Sefip recomendou a negativa de registro do ato em face da inclusão, nos proventos, da vantagem prevista no art. 110, § 1º, da Lei 6.880/1980 (Estatuto dos Militares) , vinculada à constatação de invalidez do instituidor posteriormente à sua reforma, hipótese não contemplada no dispositivo.
3.	O MP/TCU pôs-se de acordo.
4.	Em essência, acompanho os pareceres, como segue.
5.	Segundo informam os autos, o instituidor, sr. Geraldo Alves da Silva, graduado na ativa como capitão, foi transferido para a reserva remunerada em 1986, com proventos calculados tendo como referência o posto de major. Nessas condições, o militar foi reformado ex officio em 1991, ao atingir a idade limite de permanência na reserva remunerada. Seus proventos foram definidos com base no soldo de major.
6.	Posteriormente, em nova reforma, o Comando do Exército procedeu à alteração do título de inatividade do sr. Geraldo Alves da Silva para vincular seus proventos ao soldo de tenente-coronel. O fundamento para tanto seria o disposto no art. 110, § 1º, da Lei 6.880/1980 (Estatuto dos Militares) , na redação dada pela Lei 7.580/1986:
 "Art. 110. O militar da ativa ou da reserva remunerada, julgado incapaz definitivamente por um dos motivos constantes dos incisos I e II do art. 108, será reformado com a remuneração calculada com base no soldo correspondente ao grau hierárquico imediato ao que possuir ou que possuía na ativa, respectivamente. 
§ 1º Aplica-se o disposto neste artigo aos casos previstos nos itens III, IV e V do artigo 108, quando, verificada a incapacidade definitiva, for o militar considerado inválido, isto é, impossibilitado total e permanentemente para qualquer trabalho."  (g. n.) 
7.	Como se vê, o benefício previsto no dispositivo é expressamente dirigido ao militar da ativa ou da reserva remunerada. Aliás, sua concessão é mesmo indissociável da imediata passagem do interessado - em caráter definitivo - para a inatividade. Logo, naturalmente, não se aplica aos militares que, quando reconhecido seu estado de invalidez, já se encontrem reformados.
8.	Sobre a matéria, a jurisprudência do Superior Tribunal de Justiça (STJ) , intérprete último da lei federal, há muito se encontra pacificada, como ilustra o precedente adiante reproduzido (grifei) :
"ADMINISTRATIVO. MILITAR. REFORMA. ALTERAÇÃO DE BENEFÍCIO. INCAPACIDADE SUPERVENIENTE. ART. 110, § 1º, C/C ART. 108, V, DA LEI 6.880/80. MILITARES DA ATIVA OU RESERVA REMUNERADA. RESTRIÇÃO. MILITAR JÁ REFORMADO. IMPOSSIBILIDADE. 1. A reforma do militar com a remuneração calculada com base no soldo correspondente ao grau hierárquico imediato ao que possuir ou que possuía na ativa, nos termos do art. 110, § 1º, c/c o art. 108, V, da Lei 6.880/80, restringe-se aos militares da ativa ou reserva remunerada, na exata disposição do caput do art. 110, não sendo possível a concessão de tal benesse àqueles militares já reformados. 2. Recurso especial não provido" (REsp 1.340.075/CE, Rel. Min. Castro Meira, Segunda Turma, julgado em 9/4/2013, DJe de 15/4/2013; g. n.) .9.	Como anotou a Sefip, tal entendimento também foi esposado pelo Plenário desta Corte de Contas, por meio do Acórdão 2.225/2019.
10.	Pois bem, como o sr. Geraldo Alves da Silva já se encontrava reformado quando reconhecido inválido, seus proventos não poderiam ter sido majorados com fulcro no art. 110, § 1º, do Estatuto dos Militares.
11.		Assim, apresentam-se ilegais tanto a alteração da reforma do militar quanto, no que aqui interessa, o benefício pensional outorgado às suas dependentes, sras. Inaja Valença da Silva, filha, e Ieda Amara dos Santos Silva, viúva.
12.		A propósito, não é demasiado assinalar que a relação jurídica de militares inativos com a União é substancialmente distinta daquela envolvendo suas pensionistas, de modo que não há que se falar, em favor destas, em eventual direito à conservação nos proventos de vantagens - ora reconhecidamente irregulares - indevidamente percebidas em vida pelo instituidor. 
13.		Aliás, o Supremo Tribunal Federal tem restringido até mesmo a eficácia de títulos executivos judiciais quando o titular do direito migra da condição de servidor ativo para a de servidor aposentado. No MS 30.725, por exemplo, o Ministro Gilmar Mendes anotou:
		"[...] Nesse sentido, a coisa julgada deveria ser invocada, a princípio, para efeitos de pagamento de vencimentos, o que não significa, necessariamente, que essa proteção jurídica se estenda, desde logo, para o cálculo dos proventos, o qual deve ser analisado caso a caso, sob pena de reconhecer-se a perpetuação de um direito declarado a ponto de alcançar um instituto jurídico diverso: o instituto dos proventos."
14.		Ilegal, pois, na forma em que concedido, o benefício outorgado às interessadas.
		Diante do exposto, voto no sentido de que este Colegiado adote a deliberação que ora submeto a sua apreciação
TCU, Sala das Sessões, em 11 de outubro de 2022.
BENJAMIN ZYMLER 
Relator